【裁判字號】    95,訴,410
【裁判日期】    951228
【裁判案由】    殺人未遂
【裁判全文】
臺灣臺北地方法院刑事判決               95年度訴字第410號
公  訴  人  臺灣臺北地方法院檢察署檢察官
被      告  甲○○
選任辯護人  李承志律師
上列被告因殺人未遂案件，經檢察官提起公訴（95年度偵字第44
14號），本院判決如下：
    主  文
甲○○殺人，未遂，處有期徒刑年陸月。扣案刀身均三十公分
之農用掃刀貳把均沒收。
    事  實
一、甲○○因罹患精神分裂症，致對於外界事務之知覺理會、判
    斷作用以及自由決定意志之能力減低，屬於精神耗弱之人，
    其與乙○○係連襟，二人間具有家庭暴力防治法第3條第4款
    明定二親等旁系姻親之家庭成員關係。甲○○認乙○○對其
    言語嘲諷，而對乙○○心生不滿，竟萌殺人之犯意，於民國
    95年2月10日下午4時50分許，攜一為木製刀柄約50公分、另
    一為木製刀柄約105公分，刀身均為30公分之農用掃刀2把，
    駕駛EH-3147 號自小客車，至乙○○位於臺北縣新店市○○
    路680巷33弄3號住處門前，適乙○○偕同其子準備自其住處
    外出，竟基於殺人之犯意，持其中一把木製刀柄約105 公分
    之掃刀，朝乙○○頭部正中央揮砍，乙○○倒退跌倒後往住
    處樓上方向逃避，甲○○在後追趕並揮刀砍中乙○○之左腳
    踝，致乙○○受有左腳踝開放性骨折併周邊長13公分、深度
    約1 公分之肌腱斷裂之傷害，嗣甲○○因乙○○之子劉信宏
    及鄰居林明財之攔阻，並奪下其所持刀械，甲○○始駕駛前
    述自小客車逃逸，劉信宏隨即報警處理，為警於同日下午8
    時許，在臺北市○○區○○路166 巷2號4樓，查獲甲○○，
    並扣得前開農用掃刀2把。
二、案經乙○○告訴暨臺北縣政府警察局新店分局報告臺灣臺北
    地方法院檢察署檢察官偵查起訴。
    理  由
一、訊據被告甲○○固坦承有於前揭時地攜扣案之2 把農用掃刀
    至告訴人乙○○住處，並持其中1 刀柄較長之掃刀向告訴人
    乙○○揮砍，但矢口否認有何殺人未遂犯行，辯稱：因之前
    告訴人以諷刺的口氣與伊對談，才會持長柄農用掃刀前往告
    訴人處，是要嚇一下告訴人以為洩憤，伊並無殺害告訴人之
    意思，而該把掃刀掉到地下，是告訴人緊張跑到樓上被刀子
    割到，伊沒有要砍告訴人，且伊當時被告訴人的兒子抱住，
    根本沒辦法拿刀。又伊罹患精神分裂症，本件行為當時已達
    精神耗弱之狀態等語。
二、經查：
  (一)證人即被害人乙○○於本院審理時具結證稱：「我與被告係
    連襟關係。在90年2月10日下午4時50分許，我從樓上下來，
    與我兒子要去買手機，被告開車來我家，他下車開車門，他
    從駕駛座旁邊打開後面行旅箱，當天是我岳父的忌日，但同
    時也是我生日，我想是不是我岳母請他拿東西到我家，他來
    殺我沒有異樣，他後面行旅箱打開拿出一支大鐮刀，他也許
    驚慌，拿了三次，刀子太長一直拿不到，後來才拿出來，我
    和我兒子是要騎機車去買手機，我牽機車，我走在我兒子前
    面，還沒有騎出門卡在中間時，他的掃刀就對我頭上正中間
    砍下去，剛好切到機車坐墊及後面扶把的架子，我有一點驚
    慌倒退跌倒，爬起來往樓上跑，大約三、四階被被告砍到腳
    踝。我從頭到尾和他一句話都沒有講，他就這樣殺我，是我
    兒子把他架住，他就沒有追上去，後面的事情我就不曉得，
    我自己上去把鐵門關上，是我太太叫救護車並報案。我沒有
    看到兇器，我機車坐墊一刀，泡棉穿透，手指可以摸到坐墊
    骨架，後扶手切掉一塊，被告一砍完我第一刀我就往樓上衝
    ，我兒子看到被告砍我的腿，被告當天在整個過程中沒有講
    半句。我目前可以走路。被告太太到底是否用她自己的戶頭
    款，我不知道，但有六萬元到我太太戶頭。」等語（見
    本院95年12月07日審判筆錄第2至6頁）。
  (二)又被告當時自EH-3147 號自小客車之後行李箱取出較長之掃
    刀1 把後揮砍，以及告訴人門前及樓梯間地上留有血跡之情
    ，有監視錄影畫面照片及現場照片共10幀在卷可憑（見偵查
    卷第31至35頁）。又扣案木製刀柄約105 公分、刀身為30公
    分之掃刀1把沾有血跡（後述鑑定報告編號002），另1 把木
    製刀柄約50公分、刀身為30公分之掃刀未沾有血跡（後述鑑
    定報告編號001），有扣案掃刀2把、照片4 幀附卷可稽（見
    偵查卷第29、30頁）。再者，經送內政部警政署刑事警察局
    鑑定結果為：編號001掃刀（刀刃、刀柄），以Kastle-Meye
    r血跡反應檢測法檢驗結果呈陰性反應；編號002掃刀（刀刃
    ）DNA與被害人乙○○DNA-STR型別相同等語，有內政部警政
    署刑事警察局95年03月23日刑醫字第0950024695號鑑驗書附
    卷可憑（見本院卷第49頁），而被告亦坦承有於前揭時地持
    掃刀向告訴人揮砍，足認被告確實有持前述較長之掃刀砍到
    告訴人。
  (三)告訴人因此受有左腳踝開放性骨折併周邊長13公分、深度約
    1公分之肌腱斷裂之傷害之情，亦有天主教耕莘醫院95年2月
    10日診斷證明書（見偵查卷第27頁）及該醫院95年11月16日
    耕醫病歷字第0950110042號所檢附之病歷摘錄單、病歷及受
    傷照片在卷可考（見本院卷）。
  (四)按殺人未遂與傷害之區別，應以加害人有無殺意為斷；至其
    殺意之有無，雖不以兇器之種類及傷痕之多少等，為絕對之
    認定標準，但加害人下手之部位、用力之程度，仍非不可藉
    為判斷有無殺意之心證依據。故殺人未遂與傷害之區別，應
    以加害人有無殺意為斷，以戕害他人生命之故意，著手於刺
    殺之實行而未發生死亡之結果，為殺人未遂；倘無使人喪失
    生命之故意，僅在使其身體、健康受到傷害，則為傷害罪，
    二罪皆發生傷害之結果，祗其主觀犯意及身體傷害程度不同
    而已（最高法院84年度臺上字第3179號判決參照）。查被告
    持刀身長約30公分的掃刀，往告訴人之頭部正中間砍下，而
    頭部係維繫人體呼吸、心跳系統等之重要部分，且當時砍到
    機車坐墊時，該坐墊泡棉穿透，手指可以摸到坐墊骨架，後
    扶手切掉一塊之情，足見被告下手力道之重，又係針對頭部
    之重要部分，若非告訴人閃躲，可能發生造成告訴人死亡之
    結果，足認被告係以殺人之意思而向告訴人揮砍。
  (五)綜上所述，本件事證明確，被告殺人未遂犯行洵堪認定，應
    予依法論科。
三、查被告行為後，刑法於94年1月7日修正通過、於94年2月2日
    公布、於95年7月1日施行。按行為後法律有變更者，適用行
    為時之法律，但行為後之法律有利於行為人者，適用最有利
    於行為人之法律，現行刑法第二條第一項定有明文，此條規
    定與刑法第1 條罪刑法定主義契合，而貫徹法律禁止溯及既
    往原則，係規範行為後法律變更所生新舊法律比較適用之準
    據法，是刑法第2 條本身雖經修正，但刑法第二條既屬適用
    法律之準據法，本身尚無比較新舊法之問題，應一律適用裁
    判時之現行刑法第2 條規定以決定適用之刑罰法律，先予辨
    明。經查：
  (一)修正前刑法第19條規定：「心神喪失人之行為，不罰。精神
    耗弱人之行為，得減輕其刑」，修正後刑法第19條第1、2項
    則規定：「行為時因精神障礙或其他心智缺陷，致不能辨識
    其行為違法或欠缺依其辨識而行為之能力者，不罰。行為時
    因前項之原因，致其辨識行為違法或依其辨識而行為之能力
    ，顯著減低者，得減輕其刑」，上開條文修正前、後用語雖
    有不同，但實質內涵並無二致，並無因法律變更而生比較新
    舊法之問題。
  (二)按從法律變更之形式觀察，如非全文之新訂或廢止，而僅部
    分條文之條款次加以調整，不影響犯罪構成要件之內涵者，
    尚不屬於刑罰法律之變更，毋需就實質刑罰內容為比較。查
    新、舊法對於未遂犯之處罰均規定「得按既遂犯之刑減輕之
    」，僅係由修正前第26條前段，改移至修正後第25條第2 項
    ，則前開修正，經核僅係條項次加以調整，並不影響該條項
    刑罰之內涵，尚不屬於刑罰法律之變更，自不生刑法第2 條
    比較適用之問題。
  (三)按修正前刑法第64條第2 項規定：「死刑減輕者，為無期徒
    刑，或為十五年以下十二年以上有期徒刑。」；同法第65條
    第2 項規定：「無期徒刑減輕者，為七年以上有期徒刑。」
    ，修正後刑法第64條第2 項則規定：「死刑減輕者，為無期
    徒刑。」；同法第65條第2 項規定：「無期徒刑減輕者，為
    二十年以下十五年以上有期徒刑。」，比較修正前後之規定
    ，以修正前之規定較有利於被告，自應適用修正前刑法第64
    條第2項、第65條第2項之規定。
四、核被告所為，係犯刑法第271 條第2項、第1項之殺人未遂罪
    。被告著手於殺人行為實施而未生被害人死亡之結果，為未
    遂犯，應依刑法第25條第2 項規定，按既遂犯之刑度減輕其
    刑。另按，刑法上心神喪失與精神耗弱，應依行為時精神障
    礙程度之強弱而定，如行為時之精神，對於外界事務全然缺
    乏知覺理會及判斷作用，而無自由決定意思之能力者，為心
    神喪失，如此項能力並非完全喪失，僅較普通人之平均程度
    顯然減退者，則為精神耗弱。本件被告自86年6月間至94年6
    月間因精神疾病至國泰綜合醫院就診之情，有財團法人國泰
    綜合醫院95年3月7日（95）管歷字第264 號函所檢附之病歷
    影本附卷可憑（見本院卷第8 至31頁），又經本院送請亞東
    紀念醫院鑑定，認：被告鑑定當時稱無聽幻覺，仍有被跟蹤
    妄想內容，未顯示對時間、地點定向感的損害；另據被告過
    去病史，診斷達「精神分裂症」之臨床狀況，推估被告當時
    精神狀態（包含「衝動控制力及情緒受殘存妄想症狀」之影
    響），不能全然理解行為之後果或嚴重性，目前顯示犯案當
    時受精神症狀與認知能力影響被告之是非判斷、案情經過犯
    行當時對於外界事務之知覺理會與判斷作用，以及自由決定
    意思能力，或對此一行為之「違法性」、及可能導致之後果
    之知悉，基於其精神症狀與認知能力影響，以上能力較普通
    人之平均程度為減退，故其犯罪行為時之精神狀態，達到精
    神耗弱之程度。綜合以上所述，被告之犯行當時，多半時間
    應達到精神耗弱之程度等情，有亞東紀念醫院95年05月20日
    精神鑑定報告書可參（見本院卷第52頁），茲依被告於案發
    前後行為表現及上開鑑定結果以觀，被告於本案行為時，對
    於外界事務之知覺能力、判斷能力及自由決定意思能力，均
    較普通人平均程度顯然減退，屬精神耗弱之人，爰依修正前
    刑法第19條之規定減輕其刑，並依法遞減之。爰審酌被告無
    前科之素行，有臺灣高等法院被告前案紀錄表附卷可稽，與
    告訴人為連襟關係，僅因細故即持掃刀殺害告訴人，及其犯
    罪手段、告訴人所受傷勢非輕、暨犯後雖坦承部分事實經過
    ，然否認有殺人犯意之態度，至今尚未能與告訴人達成和解
    ，及其智識程度等一切情狀，量處如主文所示之刑，以示懲
    儆。扣案刀身均30公分之農用掃刀2把，係被告於95年2月10
    日下午2 時30分許在臺北市南港區所購買，並一同攜往告訴
    人住處，攜其中1 把向告訴人揮砍後，一起丟棄在臺北市○
    ○區○道一號內湖交流道旁之情，業據被告供承在卷，是為
    被告所有且供犯罪所用、犯罪預備之物，爰併予宣告沒收。
據上論斷，應依刑事訴訟法第299條第1項前段，刑法第2條第1項
前段、第271條第2項、第1項、刑法第25條第2項、第19條第2 項
、第38條第1項第2款，判決如主文。
本案經檢察官郭昭吟到庭執行職務。
中    華    民    國    95    年    12    月    28    日
                  刑事第五庭審判長法  官  黃程暉
                                  法  官  李宜娟
                                  法  官  賴秀蘭
以上正本證明與原本無異。
如不服本判決，應於判決送達後10日內，向本院提出上訴狀。
                                  書記官  陳惠娟
中    華    民    國    96    年    1     月    5     日
附錄：本案論罪科刑法條全文
刑法第271條：
殺人者，處死刑、無期徒刑或 10 年以上有期徒刑。
前項之未遂犯罰之。
預備犯第 1 項之罪者，處 2 年以下有期徒刑。


司法院資訊處製作；財團法人民間司法改革基金會備份。
